【裁判字號】    97,消債更,12
【裁判日期】    971027
【裁判案由】    更生事件
【裁判全文】
臺灣臺北地方法院民事裁定            97年度消債更字第12號
聲  請  人
即債務人      甲○○
上列當事人因消費者債務清理事件聲請更生，本院裁定如下：
    主  文
聲請駁回。
聲請費用由聲請人負擔。
    理  由
一、按債務人與金融機構協商成立者，不得聲請更生或清算，但
    因不可歸責於己之事由，致履行顯有重大困難者，不在此限
    ；本條例施行前，債務人依金融主管機關協調成立之中華民
    國銀行公會會員辦理消費金融案件無擔保債務協商機制與金
    融機構成立之協商，準用前項之規定，消費者債務清理條例
    第151條第5項、第6 項分別定有明文。又聲請更生或清算不
    合程式或不備其他要件者，法院應以裁定駁回之，但其情形
    可以補正者，法院應定期間先命補正，復為同條例第8 條所
    明定。據此，按依債務人與金融機構協商成立者，除非因不
    可歸責於己之事由，致履行顯有重大困難，否則不得聲請更
    生或清算，債清條例第151條第5項規定意旨甚明。是債務清
    償方案成立後，應由債務人按其條件履行，僅於其後發生情
    事變更，在清償期間收入或收益不如預期，致該方案履行困
    難甚或履行不能，且因不可歸責於己之事由所致，始能聲請
    更生或清算。此項規定旨在避免債務人任意毀諾已成立之協
    商，濫用更生或清算之裁判上債務清理程序，蓋以債務清償
    方案係經當事人行使程序選擇權所為之債務清理契約，債務
    人應受該成立之協議所拘束。債務人既已與金融機構協商成
    立，如認該協商方案履行有其他不適當情形，自仍應再循協
    商途徑謀求解決，不得逕依消債條例聲請更生。且消債條例
    更生之規範目的，係在維持債務人基本生活之情況下，於債
    務人之能力範圍內盡力清償債務，非謂債務人得任意利用債
    務清理程序減輕債務，因此，為避免債務人針對已成立之協
    商方案任意毀諾，濫用更生或清算之債務清理程序，須債務
    人於協商成立後因不可歸責於己之事由，致其無法履行原定
    清償方案，始例外得依消債條例聲請更生或清算。
二、本件聲請意旨略以：聲請人有不能清償債務之情事，而前已
    提出債權人清冊，以書面向最大債權金融機構請求共同協商
    債務清償方案，協商成立並約定每月償還新臺幣（下同）23
    ,306 元，然因債務人之月收入僅有29,000 元，尚要養家活
    口、撫養父母2 人，故無力繼續履行原協商條件，顯因非可
    歸責於己之事由致履行有重大困難，又聲請人無擔保或無優
    先權之債務總額未逾12,000,000元，復未經法院裁定開始清
    算程序或宣告破產，爰向本院聲請更生云云。
三、經查：
（一）聲請人雖主張其每月收入扣除協商還款金額後，生活費僅
      餘7,000 元，已無力按原協商條件清償並維持生活所需，
      顯因不可歸責於己之事由致履行有重大困難。惟依聲請人
      陳報之所得資料可知，聲請人於民國95年間與金融機構成
      立協商時，全年收入總額為441,020 元、96年間全年收入
      總額為471,208 元，是聲請人之收入情況在95年間與最大
      債權銀行達成協議後，尚無顯著不同，日常生活支出亦無
      因特別情事而增加。則以聲請人現有固定收入之履行能力
      ，縱有履行不便，亦得經由個別債權銀行協商程序以求適
      當履債。準此，尚難據以認定債務人有何因不可歸責於己
      之事由，致履行顯有重大困難之情形。
（二）再者，依債務人更生聲請狀內所附之在職證明書、薪資匯
      款存摺等資料可知，債務人自83年2 月起即任職於案外人
      泉毅電子股份有限公司，至今已有14年，收入穩定。參酌
      聲請人近2 年之財政部臺灣省北區國稅局綜合所得稅各類
      所得資料清單，聲請人之95、96年度之年收入分別為441,
      020元及471,208元，平均每月收入約為38,000元，與聲請
      人所稱之僅有29,000元差距甚大。是以，聲請人有無據實
      說明其收入狀況，已屬可疑。
（三）另依行政院主計處公告之97年度最低生活費用（以每年家
      庭收支調查，計算出平均每人每月消費支出之60％作為最
      低生活費），臺北縣平均每人每月最低生活費為11,401元
      。依聲請人96年度薪資所得471,208 元計算，扣除依協商
      條件應償還之279,672元（23,306元X12個月）後，仍餘有
      191,536元，即平均每月尚有約15,961 元可供花用，顯高
      於前開之每人每月最低生活費。本院復依職權調閱稅務電
      子閘門財產所得調件明細表，得聲請人父親名下有公告現
      值總計1,838,210元之坐落於臺北縣新店市○○路560巷 9
      號4 樓之房屋一棟、聲請人母親於96年度尚有薪資及營利
      所得共計827,480 元，是以聲請人雙親均有財產及收入，
      且較抗告人為高；況抗告人尚有已成年之兄妹等共同撫養
      義務人，是否必須由抗告人所撫養，仍屬有疑。是抗告人
      所稱「聲請人之生活已完全陷入困境，不得已請求依法清
      理其債務」等語，顯難採信。
四、綜上所述，本件聲請人既無不可歸責之事由，依原協商條件
    履行亦非顯有重大困難，應屬聲請更生之要件不備，且又無
    從補正，依首揭條文之意旨，自應駁回其更生之聲請，爰裁
    定如主文。
中    華    民    國    97    年    10    月    27    日
                  民事第五庭    法  官  熊誦梅
以上正本係照原本作成
如不服本裁定應於送達後10日內向本院提出抗告狀，並繳納抗告
費新臺幣1,000元。
中    華    民    國    97    年    10    月    27    日
                                書記官  董美妙


司法院資訊處製作；財團法人民間司法改革基金會備份。
